臺灣高等法院刑事裁定
111年度毒抗字第508號
抗  告  人  
即  被  告  黃錦坤






上列抗告人因聲請施以強制戒治案件，不服臺灣新竹地方法院11
1年度毒聲字第202號，中華民國111年4月27日裁定（聲請案號：
臺灣新竹地方檢察署111年度聲戒字第34號、110年度毒偵字第16
63、1932號），提起抗告，本院裁定如下：
    主  文
抗告駁回。                                              
    理  由
一、原裁定意旨略以：抗告人即被告甲○○（下稱抗告人）因施用
    第一、二級毒品案件，經原審法院以110年度毒聲字第709號
    裁定送觀察、勒戒後，認有繼續施用毒品之傾向，有法務部
    ○○○○○○○○民國111年4月20日苗所衛字第11100023450號函送
    之有無繼續施用毒品傾向證明書及有無繼續施用毒品傾向評
    估標準紀錄表各1份在卷足憑。是檢察官之聲請，為有理由
    ，應予准許，爰依毒品危害防制條例第20條第3項、第2項後
    段規定，裁定抗告人令入戒治處所強制戒治，其期間為6個
    月以上，至無繼續強制戒治之必要為止，但最長不得逾1年
    。
二、抗告意旨略以：①抗告人在勒戒期間表現良好，並無任何違
    規紀錄，且與同學互動良好，而此期間之心理評估約3至5分
    鐘就結束，抗告人認評估過於草率，且因修法後受勒戒人數
    增多，致心理醫生評估時，不僅無法細詢，亦不及做實質性
    臨床實務審查，僅問何時開始吸食、用何方式、吸食有幾條
    前科、出去後從事何種工作、有無與家人同住，抗告人認為
    評估過程有嚴重缺失，反失去正當性，實不應該將這充滿瑕
    疵之評估結論作為裁定強制戒治之基礎。②毒品危害防制條
    例修法後之寬厚政策，在幫助施用者戒除毒癮，非為懲戒行
    為人而係減其再次施用毒品之危險性，然抗告人於勒戒時之
    評估標準，竟將過去前科紀錄納入分數計算，此點已立於不
    平等之起點，而強制戒治係保安處分，屬強制剝奪人身自由
    之刑罰，且抗告人需接押入監執行1年不等之徒刑，實無再
    次施用毒品之傾向，抗告人過去前科已服刑完畢，裁定戒治
    恐有重複處分之疑，而與不溯及既往精神相悖，及與罪疑唯
    利被告等原則有所牴觸，因毒品危害防制條例修正及變更適
    用觀勒處遇對象標準，為此法務部與衛生福利部及專家學者
    已研議修正「有無繼續施用毒品傾向評估標準」。故懇請撤
    銷原裁定，更為適當之裁量。
三、按觀察、勒戒後，檢察官或少年法院（地方法院少年法庭）
    依據勒戒處所之陳報，認受觀察、勒戒人無繼續施用毒品傾
    向者，應即釋放，並為不起訴之處分或不付審理之裁定；認
    受觀察、勒戒人有繼續施用毒品傾向者，檢察官應聲請法院
    裁定或由少年法院（地方法院少年法庭）裁定令入戒治處所
    強制戒治，其期間為6個月以上，至無繼續強制戒治之必要
    為止，但最長不得逾1年，毒品危害防制條例第20條第2項定
    有明文。次按勒戒處所應注意受觀察、勒戒人在所情形，經
    醫師研判其有或無繼續施用毒品之傾向後，至遲應於觀察、
    勒戒期滿15日前，陳報該管檢察官或少年法院（庭），觀察
    勒戒處分執行條例第8條第1項亦定有明文。依據上開規定，
    受觀察、勒戒人有無繼續施用毒品之傾向，係由醫師研判；
    而關於有無繼續施用毒品傾向之評估標準，法務部已於110
    年3月26日以法矯字第11006001760號函修正頒布「有無繼續
    施用毒品傾向評估標準紀錄表」、「有無繼續施用毒品傾向
    評估標準評分說明手冊」，是受觀察、勒戒人有無「繼續施
    用毒品傾向」，係依具體個案之臨床實務及相關事證等情綜
    合判定，有其相當之專業依據及標準，且涉及專門醫學，又
    衡酌強制戒治之目的，係為協助施用毒品者戒斷毒品之心癮
    及身癮所為之保安處分，而該評估標準係將與判斷有無繼續
    施用傾向之相關因素加以列舉及量化，適用於每一位受觀察
    、勒戒處分之人，具一致性、普遍性、客觀性，以利執法者
    判定受勒戒人有無繼續施用毒品傾向，倘其評估由形式上觀
    察，無擅斷或濫權等明顯不當情事，法院應予尊重。
四、經查：
　㈠抗告人因施用第一、二級毒品案件，由原審法院裁定將其送
    觀察、勒戒後，經法務部○○○○○○○○附設勒戒處所「依據法務
    部於110年3月26日修正之評估標準」評定之結果如下：
　⒈前科紀錄與行為表現部分合計為32分（靜態因子部分：①毒品
    犯罪相關司法紀錄16筆計【上限】10分、②首次毒品犯罪年
    齡「21-30歲」計5分、③其他犯罪相關紀錄7筆計【上限】10
    分、④入所時尿液毒品檢驗結果呈「一種毒品反應」計5分；
    動態因子部分：⑤所內行為表現為「持續於所內抽菸」計2分
    ）。
　⒉臨床評估部分合計為37分（靜態因子部分：①多重毒品濫用為
    「有，海洛因、安非他命」計10分、②合法物質濫用為「有
    ，菸」計2分、③使用方式為「有注射使用」計10分、④使用
    年數為「超過一年」計10分；動態因子部分：⑤精神疾病共
    病〈含反社會人格〉評定為「無」計0分、⑥臨床綜合評估〈含
    病識感、動機、態度、就醫意願〉評定為「偏重」計5分）。
　⒊社會穩定度部分合計為5分（靜態因子部分：①工作為「全職
    工作，打石」計0分、②家人藥物濫用為「無」計0分；動態
    因子部分：③入所後家人是否訪視為「無」計5分、④出所後
    是否與家人同住為「是」計0分）。
　⒋以上⒈至⒊總分合計為74分（靜態因子共計62分，動態因子共
    計12分），而應評定為「有繼續施用毒品傾向」，有法務部
    ○○○○○○○○前揭函文所附之有無繼續施用毒品傾向證明書、有
    無繼續施用毒品傾向評估標準紀錄表各1份在卷可佐。
　㈡上開新修正之「有無繼續施用毒品傾向評估標準」既係法務
    部邀集專家學者暨相關機關研商後修正完竣，以因應本次毒
    品危害防制條例之修法意旨，且為一般受觀察、勒戒處分人
    均一體適用，而且依照評分說明手冊載明判定之原則，上述
    評估係該所相關專業知識經驗人士，於抗告人受觀察、勒戒
    期間，依其本職學識評估抗告人之前科紀錄與行為表現、臨
    床評估、社會穩定度等因子所為之綜合判斷，經科學驗證所
    得之結論，足徵上開證明書及評估標準紀錄表，係綜合個案
    之臨床實務及具體事證為評分，以判定抗告人有繼續施用毒
    品傾向，自形式上觀察，並無擅斷或濫權等明顯不當之情事
    ，經核亦均與前揭評估標準紀錄表之計分相符，自得資為判
    斷抗告人有無繼續施用毒品傾向之證明。是自上開評定之評
    分結果觀之，抗告人確有繼續施用毒品之傾向，而達應施以
    強制戒治之標準，自有依法再施以強制戒治以降低其再次施
    用毒品之危險性之必要，則抗告人主張心理評估約3至5分鐘
    就結束，評估實過於草率、無法細詢，亦不及做實質性臨床
    實務審查，該評估過程有嚴重缺失云云，乃忽略上開評分標
    準乃專業、一致、客觀之評量方式，且心理醫師對抗告人問
    以「何時開始吸食、用何方式、吸食有幾條前科、出去後從
    事何種工作、有無與家人同住」等語，核係遵循前揭各項評
    估指標所為之詢問，而抗告人在勒戒期間表現良好，並無任
    何違規紀錄，亦已納入「所內行為表現」項目為有利評估，
    足見當時評估過程並無何缺失可言，是抗告人此等部分之所
    述，均非可採。
　㈢抗告人雖主張不應將過去前科紀錄納入分數計算，且過去前
    科已服刑完畢，若再裁定戒治恐有重複處分之疑，而與不溯
    及既往、罪疑唯利被告等原則相悖、牴觸云云。惟查，強制
    治療本質上應為一種由專業人員主導實施之機構內治療程序
    ，受強制治療者係立於「病人」之地位接受治療，並以使受
    治療者有效降低其再犯危險為目的，則同此理，在評估有無
    繼續施用毒品傾向時，納入施用者前此之毒品等前案紀錄作
    為指標，通案列計一致但比重不同之分數（毒品紀錄每筆5
    分，其他前案紀錄每筆2分），再為個案上之統計與分數加
    總，最後得出有繼續施用毒品傾向之結論而認施用者有強制
    戒治之必要，有其本質考量及合理之關連性，並非針對其過
    去之前案紀錄再重複為刑事處罰。且就「前科紀錄與行為表
    現」部分計分時，新制業已降低毒品或其他前案之影響程度
    ，而各設有10分上限，其目的係衡量在3年「定期治療」之
    新模式下，如一概如舊制無限制以前案記錄累加勒戒人之分
    數，往往很容易達到「有繼續施用毒品傾向」而應強制戒治
    之標準，使得理應更為重要之臨床評估等因子之重要性被稀
    釋，亦不利於鼓勵勒戒人積極參與觀察、勒戒之機構內處遇
    ，但以前案記錄作為衡量勒戒人有無繼續施用毒品傾向之靜
    態因子之一，仍有正當合理之關連性，如過往毒品或其他犯
    罪紀錄較多者，其無視毒品、刑法等相關刑事禁誡規定而犯
    罪，應可作為其對刑罰反應力較為薄弱之象徵，經觀察、勒
    戒後，若未能徹底戒除毒癮，再繼續施用毒品之可能性自然
    較高，並非為再度懲罰有前案紀錄之人而為此規定。從而，
    基於對施用毒品之人，將之視為「病人」，使其能接受定期
    治療之新制精神，尚難僅因採計前案紀錄，便認為對抗告人
    不公，且新制規定業已設有計分上限，以避免無限制擴張前
    案紀錄對「前科紀錄與行為表現」項判定之影響，而有合比
    例性之限縮考量，是抗告人此部分之主張，並非有理。
　㈣觀察、勒戒後，若經評估認有繼續施用毒品傾向，即應直接
    接續進行強制戒治，乃毒品危害防制條例所規定之完整機構
    內療程，並無須將抗告人日後是否需接押入監執行徒刑列入
    評估考量之內，自難據此謂其無再次施用毒品之傾向而執為
    免除強制戒治處分之理由，抗告人對此容有誤會。
五、綜上所述，原裁定准檢察官之聲請，依毒品危害防制條例第
    20條第3項、第2項後段規定，裁定抗告人令入戒治處所施以
    強制戒治，其期間為6個月以上，至無繼續強制戒治之必要
    為止，但最長不得逾1年，經核其認事用法，並無違誤。抗
    告人猶執前詞提起本件抗告，為無理由，應予駁回。　　
據上論斷，應依刑事訴訟法第412條，裁定如主文。
中　　華　　民　　國　　111 　年　　6 　　月　　14　　日
                  　刑事第八庭　審判長法　官　陳世宗
                                      法　官　林呈樵
                                      法　官　吳勇毅
以上正本證明與原本無異。
不得再抗告。
                                      書記官  許家慧
中　　華　　民　　國　　111 　年　　6 　　月　　14　　日